【裁判字號】    94,重訴,50
【裁判日期】    951226
【裁判案由】    拆屋還地等
【裁判全文】
臺灣嘉義地方法院民事判決              94年度重訴字第50號
原      告  國防部軍備局
法定代理人  吳偉榮
訴訟代理人  庚○○
            林志宏律師
複代理人    丙○○
被      告  己○○
訴訟代理人  戊○○
被      告  丁○○
            乙○○
上列一人
訴訟代理人  甲○○    住同上
被      告  行政院國軍退徐役官兵輔導委員會白河榮譽國民之
            家(江雄之遺產管理人)
                      設臺南縣.
上列一人    張樹仁    住同上
法定代理人
訴訟代理人  丑○○    住同上
被      告  癸○○○  住嘉義市○○路70巷40弄9號
上列一人
訴訟代理人  壬○○    住同上
複代理人    辛○○    住同上
被      告  卯○○    住嘉義市○○路70巷40弄10號
上列一人
訴訟代理人  寅○○    住同上
            子○○    住嘉義縣民雄鄉雙福村12鄰雙福82之14
                        0號
上列當事人間拆屋還地等事件，於民國95年12月12日經言詞辯論
終結，本院判決如下：
    主  文
被告己○○應將坐落嘉義市○○段一六八八地號土地上如附圖一
所示編號甲部分，面積三點三二平方公尺及嘉義市○○段一六九
二地號土地上，如附圖一所示編號乙部分，面積十九點八一平方
公尺及嘉義市○○段一六九二地號土地上，如附圖一所示編號丙
部分，面積一四二點九九平方公尺及嘉義市○○段一六九四地號
土地上，如附圖一所示編號丁部分，面積二○○點三七平方公尺
之建物拆除；並將所占有嘉義市○○段一六八八地號，面積七二
點七○平方公尺、嘉義市○○段一六九二地號，面積三四八點一
○平方公尺及嘉義市○○段一六九四地號，面積二四八點○六平
方公尺，合計面積六六八點八六平方公尺，即如附圖一所示編號
A-B-C-D-E-F-A連接虛線所示之土地，返還原告。
被告丁○○應將坐落嘉義市○○段一六九三、一六九四地號土地
上，如附圖二所編號B部分，面積一二五平方公尺之磚木造建物
拆除，並將土地返還原告。
被告乙○○應將坐落嘉義市○○段一六九四地號土地上，如附圖
二所示編號C部分，面積一○一平方公尺之磚木造建物拆除，並
將土地返還原告。
被告行政院國軍退除役官兵輔導委員會白河榮譽國民之家應將坐
落嘉義市○○段一六九四地號土地上，如附圖二所示編號D部分
，面積一一一平方公尺之磚木造建物拆除，並將土地返還原告。
被告陳黃秋鸞應將坐落嘉義市○○段一六九四地號土地上，如附
圖二所示編號E部分，面積一一二平方公尺之磚木造建物拆除，
並將土地返還原告。
被告卯○○應將坐落嘉義市○○段一六九四地號土地上，如附圖
二所示編號F部分，面積一○○平方公尺之磚木造建物拆除，並
將土地返還原告。
被告己○○應給付原告新臺幣肆拾萬柒仟壹佰陸拾玖元，及自民
國九十四年六月一日起至清償日止，按年息百分之五計算之利息
，及應另自民國九十四年六月一日起至返還訴之聲明第一項所示
土地之日止，按月給付原告新臺幣陸仟陸佰捌拾玖元。
被告丁○○應給付原告新臺幣柒萬陸仟零玖拾肆元，及自民國九
十四年六月一日起至清償日止，按年息百分之五計算之利息，及
應另自民國九十四年六月一日起至返還訴之聲明第二項所示土地
之日止，按月給付原告新臺幣壹仟貳佰伍拾元。
被告乙○○應給付原告新臺幣萬貳仟壹佰陸拾玖元，及自民國
九十四年六月一日起至清償日止，按年息百分之五計算之利息，
及應另自民國九十四年六月一日起至返還訴之聲明第三項所示土
地之日止，按月給付原告新臺幣壹仟零壹拾元。
被告行政院國軍退除役官兵輔導委員會白河榮譽國民之家應給付
原告新臺幣陸萬柒仟伍佰柒拾壹元，及自民國九十四年六月一日
起至清償日止，按年息百分之五計算之利息，及應另自民國九十
四年六月一日起至返還訴之聲明第四項所示土地之日止，按月給
付原告新臺幣壹仟壹佰壹拾元。
被告陳黃秋鸞應給付原告新臺幣陸萬捌仟壹佰捌拾元，及自民國
九十四年六月一日起至清償日止，按年息百分之五計算之利息，
及應另自民國九十四年六月一日起至返還訴之聲明第五項所示土
地之日止，按月給付原告新臺幣壹仟壹佰貳拾元。
被告卯○○應給付原告新臺幣陸萬零捌佰柒拾伍元，及自民國九
十四年六月一日起至清償日止，按年息百分之五計算之利息，及
應另自民國九十四年六月一日起至返還訴之聲明第六項所示土地
之日止，按月給付原告新臺幣壹仟元。
原告其餘之訴駁回。
訴訟費用由被告負擔百分之七十八，餘由原告負擔。
本判決第一項至第六項於原告分別以新臺幣捌拾玖萬貳仟元、壹
拾陸萬柒仟元、壹拾萬伍仟元、壹拾肆萬捌仟元、壹拾肆萬玖
仟元、壹拾肆萬肆仟元，為被告己○○、丁○○、乙○○、行政
院國軍退徐役官兵輔導委員會白河榮譽國民之家、癸○○○、卯
○○供擔保後，得假執行；但被告己○○、丁○○、乙○○、行
政院國軍退徐役官兵輔導委員會白河榮譽國民之家、癸○○○、
卯○○如於執行標的物拍定、變賣或物之交付前，分別以新臺幣
貳佰陸拾柒萬伍仟肆佰肆拾元、伍拾萬元、肆拾萬肆仟元、肆拾
肆萬肆仟元、肆拾肆萬捌仟元、肆拾萬元為原告預供擔保，或將
請求標的物提存，得免為假執行。
本判決第七項至第十二項於原告分別以新臺幣壹拾萬陸仟元、
貳萬伍仟元、壹萬壹仟元、貳萬仟元、貳萬仟元、貳萬元，
為被告己○○、丁○○、乙○○、行政院國軍退徐役官兵輔導委
員會白河榮譽國民之家、癸○○○、卯○○供擔保後，得假執行
；但被告己○○、丁○○、乙○○、行政院國軍退徐役官兵輔導
委員會白河榮譽國民之家、癸○○○、卯○○如於執行標的物拍
定、變賣前，分別以新臺幣肆拾萬柒仟壹佰陸拾玖元、柒萬陸仟
零玖拾肆元、萬貳仟壹佰陸拾玖元、陸萬柒仟伍佰柒拾壹元、
陸萬捌仟壹佰捌拾元、陸萬零捌佰柒拾伍元為原告預供擔保，或
將請求標的物提存，得免為假執行。
原告其餘假執行之聲請駁回。
    事實及理由
壹、程序方面：
一、本件嘉義縣所有坐落嘉義市○○段1688、1692、1694地號等
    3筆土地（下分稱1668、1692、1694地號土地，合稱系爭3筆
    土地）原為國防部聯合後勤司令部所管理，嗣於審理中變更
    為國防部軍備局管理，業據原告提出土地登記謄本為證（詳
    本院卷二第167至172頁），並於民國95年12月12日提出書狀
    聲明承受訴訟（詳本院卷二第163頁），程序合法，應予准
    許，合先敘明。
二、按中央或地方機關，有當事人能力，民事訴訟法第40條第4
    項定有明文。本件原告係依國防部組織法第7條規定制定之
    國防部軍備局組織條例所成立之機關，揆諸上揭規定，原告
    自有當事人能力。
三、被告丁○○經合法通知，未於言詞辯論期日到場，核無民事
    訴訟法第386條所列各款情形，爰依原告之聲請，由其一造
    辯論而為判決。
貳、原告起訴主張：
一、系爭3筆土地為嘉義縣所有而由原告擔任管理機關之土地。
    惟該3筆土地約於民國60年間起，即陸續遭到被告均無合法
    使用權源，被告己○○竟占用如附圖一所示編號A-B-C-D-E-
    F-A連接虛線所示之土地，面積668.86平方公尺，並在1688
    地號土地上搭建如附圖一所示編號甲部分，面積3.32平方公
    尺及1692地號土地上，如附圖一所示編號乙部分，面積19.8
    1平方公尺及1692地號土地上，如附圖一所示編號丙部分，
    面積142.99平方公尺及坐落1694地號土地上，如附圖一所示
    編號丁部分，面積200.37平方公尺之建物。被告丁○○占用
    16 93、1694地號土地上，搭建門牌號碼為嘉義市○○路70
    巷40弄3號、磚木造，面積125平方公尺，如附圖二所示編號
    B之建物；被告乙○○在1694地號土地上，搭建門牌號碼為
    嘉義市○○路70巷40弄5號，磚木造，面積101平方公尺，如
    附圖二所示編號C部分之建物；訴外人江雄在1694地號土地
    上，搭建門牌號碼為嘉義市○○路70巷40弄7號，磚木造，
    面積111平方公尺，如附圖二所示編號D部分之建物；被告陳
    黃秋鸞在1694地號土地上，搭建門牌號碼為嘉義市○○路70
    巷40弄9號，磚木造，面積112平方公尺，如附圖二所示編號
    E部分之建物；被告卯○○在1694地號土地上，搭建門牌號
    碼為嘉義市○○路70巷40弄11號，磚木造，面積100平方公
    尺，如附圖二所示編號F部分之建物。其中訴外人江雄已經
    死亡，現由行政院國軍退徐役官兵輔導委員會白河榮譽國民
    之家（下稱白河榮民之家）擔任其遺產管理人。為此，爰依
    民法第767條規定，請求被告將其所搭建物拆除，並將所占
    有之土地返還原告。
二、又被告既未取得合法使用系爭3筆土地之權利，則就其無權
    占有原告之土地，自獲有相當於租金之不當得利，為此，爰
    依不當得利之法律關係，請求被告返還自89年6月1日起，至
    94 年5月31日止相當租金之不當得利。而計算不當得利之方
    式參酌土地法第105條準用同法第97條規定，租用基地之租
    金以不超過土地申報地價年息10%為限，原告應可以此法定
    租金之最高限額，作為認定計算被告等受有相當於使用土地
    租金之不當得利之基準，則原告請求之金額如下：
（一）被告己○○方面：
   1、被告己○○應給付89年6月1日起至94年5月31日止相當於
      租金之不當得利新臺幣（下同）1,361,586元【計算式：
      668.86㎡×4100元/㎡（89年6月1日至92年12月31日之申
      報地價）×10%×（3+7/12）+668.86㎡×4000元/㎡（93
      年1月1日至94年5月31日之申報地價）×10%×（1+2/5）
      ＝0000000】。
   2、94年6月1日起至返還原告土地之日止，按月給付之不當得
      利22,295元【計算式：668.86㎡×4000元/㎡×10%×1/12
      ＝22295】。
（二）被告丁○○方面：
   1、被告丁○○應給付89年6月1日起至94年5月31日止相當於
      租金之不當得利254,479元【計算式：125㎡×4100元/㎡
      （89年6月1日至92年12月31日之申報地價）×10%×（3+7
      /12）+125㎡×4000元/㎡（93年1月1日至94年5月31日之
      申報地價）×10%×（1+2/5）＝254479】。
   2、94年6月1日起至返還原告土地之日止，按月給付之不當得
      利4,167元【計算式：125㎡×4000元/㎡×10%×1/12＝41
      67】。
（三）被告乙○○方面：
   1、被告乙○○應給付89年6月1日起至94年5月31日止相當於
      租金之不當得利205,619元【計算式：101㎡×4100元/㎡
      （89年6月1日至92年12月31日之申報地價）×10%×（3+7
      /12）+101㎡×4000元/㎡（93年1月1日至94年5月31日之
      申報地價）×10%×（1+2/5）＝205619】。
   2、94年6月1日起至返還原告土地之日止，按月給付之不當得
      利3,367元【計算式：101㎡×4000元/㎡×10%×1/12＝33
      67】。
（四）被告白河榮民之家方面：
   1、被告應給付89年6月1日起至94年5月31日止相當於租金之
      不當得利225,978元【計算式：111㎡×4100元/㎡（89 年
      6月1日至92年12月31日之申報地價）×10%×（3+7/12）+
      111㎡×4000元/㎡（93年1月1日至94年5月31日之申報地
      價）×10%×（1+2/5）＝225978】。
   2、94年6月1日起至返還原告土地之日止，按月給付之不當得
      利3,700元【計算式：111㎡×4000元/㎡×10%×1/12＝37
      00】。
（五）被告陳黃秋鸞方面：
   1、被告陳黃秋鸞應給付89年6月1日起至94年5月31日止相當
      於租金之不當得利228,014元【計算式：112㎡×4100元/
      ㎡（89年6月1日至92年12月31日之申報地價）×10%×（
      3+7/12）+112㎡×4000元/㎡（93年1月1日至94年5月31
      日之申報地價）×10%×（1+2/5）＝228014】。
   2、94年6月1日起至返還原告土地之日止，按月給付之不當得
      利3,373元【計算式：112㎡×4000元/㎡×10%×1/12＝33
      73】。
（六）被告卯○○方面：
   1、被告卯○○應給付89年6月1日起至94年5月31日止相當於
      租金之不當得利203,484元【計算式：100㎡×4100元/㎡
      （89年6月1日至92年12月31日之申報地價）×10%×（3+7
      /12）+100㎡×4000元/㎡（93年1月1日至94年5月31 日之
      申報地價）×10%×（1+2/5）＝203484】。
   2、94年6月1日起至返還原告土地之日止，按月給付之不當得
      利3,333元【計算式：100㎡×4000元/㎡×10%×1/12＝33
      33】。
三、綜上，並聲明：（一）被告己○○應將坐落1688地號土地上
    如附圖一所示編號甲部分，面積3.32平方公尺及1692地號土
    地上，如附圖一所示編號乙部分，面積19.81平方公尺及169
    2地號土地上，如附圖一所示編號丙部分，面積142.99平方
    公尺及1694地號土地上，如附圖一所示編號丁部分，面積20
    0.37平方公尺之建物拆除；並將所占有1688地號，面積72.7
    0平方公尺、1692地號，面積348.10平方公尺及1694地號，
    面積248.06平方公尺，如附圖一所示編號A-B-C-D-E-F-A連
    接虛線所示之土地返還予原告。（二）被告丁○○應將坐落
    1693、1694地號土地上，門牌號碼為嘉義市○○路70巷40弄
    3號、磚木造，面積125平方公尺，如附圖二所編號B建物拆
    除，並將土地返還原告；（三）被告乙○○應將坐落1694地
    號土地上，門牌號碼為嘉義市○○路70巷40弄5號，磚木造
    ，面積101平方公尺，如附圖二所示編號C部分建物拆除，並
    將土地返還原告；（四）被告白河榮民之家應將坐落1694地
    號土地上，門牌號碼為嘉義市○○路70巷40弄7號，磚木造
    ，面積111平方公尺，如附圖二所示編號D部分建物拆除，並
    將土地返還原告；（五）被告陳黃秋鸞應將坐落1694地號土
    地上，門牌號碼為嘉義市○○路70巷40弄9號，磚木造，面
    積112平方公尺，如附圖二所示編號E部分建物拆除，並將土
    地返還原告；（六）被告卯○○應將坐落1694地號土地上，
    門牌號碼為嘉義市○○路70巷40弄11號，磚木造，面積100
    平方公尺，如附圖二所示編號F部分建物拆除，並將土地返
    還原告；（七）被告己○○應給付原告1,361,586元，及自
    94年6月1日起至清償日止，按年息5%計算之利息，及應另自
    94年6月1日起至返還訴之聲明第一項所示土地之日止，按月
    給付原告22,295元；（八）被告丁○○應給付原告254,479
    元，及自94年6月1日起至清償日止，按年息5%計算之利息，
    及應另自94年6月1日起至返還訴之聲明第二項所示土地之日
    止，按月給付原告4,16 7元；（九）被告乙○○應給付原告
    205,619元，及自94年6月1日起至清償日止，按年息5%計算
    之利息，及應另自94年6月1日起至返還訴之聲明第三項所示
    土地之日止，按月給付原告3,367元；（十）被告白河榮民
    之家應給付原告225,978元，及自94年6月1日起至清償日止
    ，按年息5%計算之利息，及應另自94年6月1日起至返還訴之
    聲明第四項所示土地之日止，按月給付原告3,700元；（十
    一）被告陳黃秋鸞應給付原告228,014元，及自94年6月1日
    起至清償日止，按年息5%計算之利息，及應另自94年6月1日
    起至返還訴之聲明第五項所示土地之日止，按月給付原告3,
    700元；（十二）被告卯○○應給付原告203,484元，及自94
    年6月1日起至清償日止，按年息5%計算之利息，及應另自94
    年6月1日起至返還訴之聲明第六項所示土地之日止，按月給
    付原告3,333元；（十三）原告願供擔保請准宣告假執行。
四、對被告答辯所為之陳述：
（一）系爭3筆土地自日據時代迄今之土地所有權及管理機關變
      更狀況，並無任何資料顯示原告擔任系爭公有土地之管理
      機關有何瑕疵，況現由原告擔任系爭土地之管理機關，原
      告自有權行使民法第767條之物上請求權，且被告己○○
      均不否認其並未取得系爭土地之合法使用權源，則過去系
      爭3筆土地之所有權或管理機關歸屬狀況如何，均與被告
      己○○是否有權使用系爭土地無關。
（二）被告己○○所以之系爭房屋，經內政部土地測量局再為測
      量鑑定之結果，其所有之系爭房屋確實坐落於原告所管理
      之嘉義市○○段1688、1692、1694地號土地上，此有該局
      所作成之鑑定圖，因此被告己○○所有之系爭房屋確有無
      權占有原告管理之上開國有土地。
（三）無論嘉義市地政事務所及內政部土地測量局測量鑑定結果
      ，均同樣認定被告己○○所有系爭建物，確實坐落原告所
      管理系爭土地上，二次測量所占用面積雖確有差異，但此
      可能係因使用測量儀器之不同或指界測量範圍稍有細微差
      距所致。被告因此質疑鑑定結果之正確，實無足採。
（四）被告卯○○既未舉證其有以地上權人意思占有系爭土地，
      復未能舉證已向地政機關登記因時效取得地上權，依最高
      法院71台上字第1381號民事判決要旨，自不能執此對抗原
      告。
參、被告均聲明：一、原告之訴駁回。二、如受不利判決，願供
    擔保請准免為假執行。其答辯如下：
一、被告己○○方面：
（一）其所有嘉義市○○里○○鄰○○路70巷40弄1號建物於50年
      10月申請用電、65年7月用水核准使用，被告己○○於69
      年1月份自訴外人呂志義購入並居住迄今；而該建物係坐
      落1692、1694地號土地上，依憲法第2條中華民國之主權
      屬於國民全體、第3條規定具有中華民國國籍者為中華民
      國國民，又憲法第143條中華民國之領土之土地屬於國民
      全體，現人民於領土上行居住之行為為無權占有之舉，聲
      請身分確認及得否請求建物等請求之權限、管理者身分及
      管理權限之調查。
（二）否認有所建物在原告所管理之土地上。
（三）軍方為機關用地，依土地徵收通則第208條規定，國家因
      公共事業之需要得依本法之規定徵收私有土地，並依徵收
      程序辦理，經中央地政機關核准辦理徵收之費用則編列預
      算執行之，故對其財產取得之所有來源資料需負永久保存
      之責。因此關於財產取得是否依徵收通則之規定辦理應提
      出具體證明，本件原告均未提出任何證明資料釐清「杜賣
      」疑點之證明。於39年軍方先行駐紮公有土地之系爭1694
      地號，該權利係屬嘉義縣政府，期間僅使用駐兵並無權利
      獲得權利，後於63年軍方以行文補狀方式至地政機關辦理
      登記正式核准撥用，然依土地徵收法第215條規定徵收土
      地其改良物一併徵收之，軍方既為公有地管理機關難道無
      須依法行使徵收之責，原告未依徵收程序，卻以補狀方式
      辦理不動產權利之移轉。
（四）被告己○○於50年代即設籍居住迄今已具取得時效，今原
      告請求不當得利賠償之時效，依民法第125條請求權因15
      年間不行使而消滅已確實完成。請求權包括所有物返還請
      求權在內，此項請求權之消滅時效完成後，雖占有人之取
      得時效未完成，占有人得拒絕返還（最高法院28年上字第
      2301號參照）。
二、被告丁○○未於言詞辯論期日到場，亦未提出書狀，作何聲
    明或陳述。
三、被告乙○○答辯：其於67年間向訴外人李龔淑楨購得建物，
    同意拆除建物，但不同意給付相當租金之不當得利。
四、被告白河榮民之家答辯：江雄目前無繼承人，同意原告拆屋
    還地，但就不當得利部分，希望原告不要請求，以後江雄之
    遺產將直接繳交國庫。
五、被告陳黃秋鸞答辯：其於57年間向訴外人陳健購得建物，同
    意拆除建物，但不同意給付相當租金之不當得利，並請求原
    告賠償。
六、被告卯○○答辯：
（一）其於55年5月18日間向訴外人顏佳人購得建物同意拆除建
      物，但不同意給付相當租金之不當得利。
（二）主張時效取得地上權。
肆、本院之判斷：
一、按第三人雖非權利或法律關係之主體而就該訴訟之權利或法
    律關係有管理處分權者，當事人適格。即因權利或法律關係
    之主體在法律上不得為訴訟之原告或被告，基於法律之規定
    或法律規定之精神，該有管理處分權之第三人，成為適格之
    當事人。就該權利或法律關係，有代他人為訴訟之權能。此
    種有管理處分權之人，例如在無人承認之繼承，其遺產管理
    人有管理遺產之權，為保存遺產，得為必要之處置。在此限
    度內，遺產管理人有訴訟實施權，就關於遺產之訴訟，有以
    自己名義為遺產起訴（為原告）或被訴（為被告）之資格。
    且遺產管理人制度之設立，係在解決被繼承人死亡時，因無
    人承認繼承所引發之種種困擾，及法律上可能衍生之各項紛
    爭。故允許遺產管理人就關於遺產之訴訟，有為原告或被告
    之資格。以本件拆屋還地訴訟而言，因江雄死亡，又無人承
    認是項繼承，始有遺產管理人（被告白河榮民之家）之產生
    ，而遺產管理人係屬第三人，雖非權利或法律關係之主體，
    而就該訴訟之權利或法律關係有管理處分權者，依上揭說明
    關於系爭房屋遺產之訴訟，自得以之為被告，為適格之當事
    人，以解決是項法律上之紛爭，俾系爭遺產之歸屬處理方法
    能早日圓滿達成。故應認本件被告白河榮民之家對江雄之遺
    產有事實上處分權，就本件拆屋還地之訴訟，得為適格之被
    告。
二、原告主張系爭3筆土地係嘉義縣所有，而由原告管理之情，
    業據提出土地登記謄本為證（詳本院卷二第165至172頁），
    應堪信為真實。而上開土地遭被告占有使用，被告己○○占
    用如附圖一所示編號A-B-C-D-E-F-A連接虛線所示之土地，
    面積668.86平方公尺，並在1688地號土地上搭建如附圖一所
    示編號甲部分，面積3.32平方公尺及1692地號土地上，如附
    圖一所示編號乙部分，面積19.81平方公尺及1692地號土地
    上，如附圖一所示編號丙部分，面積142.99平方公尺及坐落
    1694地號土地上，如附圖一所示編號丁部分，面積200.37平
    方公尺之建物。被告丁○○占用1693、1694地號土地上，搭
    建門牌號碼為嘉義市○○路70巷40弄3號、磚木造，面積125
    平方公尺，如附圖二所示編號B之建物；被告乙○○在1694
    地號土地上，搭建門牌號碼為嘉義市○○路70巷40弄5號，
    磚木造，面積101平方公尺，如附圖二所示編號C部分之建物
    ；訴外人江雄在1694地號土地上，搭建門牌號碼為嘉義市○○路70巷40弄7號，磚木造，面積111平方公尺，如附圖二所
    示編號D部分之建物；被告陳黃秋鸞在1694地號土地上，搭
    建門牌號碼為嘉義市○○路70巷40弄9號，磚木造，面積112
    平方公尺，如附圖二所示編號E部分之建物；被告卯○○在
    1694地號土地上，搭建門牌號碼為嘉義市○○路70巷40弄11
    號，磚木造，面積100平方公尺，如附圖二所示編號F部分之
    建物之事實，亦據本院會同兩造及嘉義市地政事務所與內政
    部土地測量局派員勘驗明確，並製有勘驗筆錄及複丈成果圖
    可稽（詳本院卷一第112、113頁、卷二第2頁、第59頁、第
    62頁），亦堪信為真實，被告己○○否認其建物在系爭3筆
    土地上云云，自無足採。
三、被告己○○辯稱其69年1月份自訴外人呂志義購入，固提出
    房屋出售契約書1份為證（詳本院卷一第29頁），惟其上第
    2條已載明為建物所坐落者為公有土地，故並未買受土地之
    所有權。而系爭土地非被告所有之事實，除前揭土地登記謄
    本外，復有人工作業土地登記謄本及日據時期土地登記謄本
    可稽（詳本院卷一第146至188頁），均足證被告己○○非土
    地之所有權人。另被告己○○爰引憲法第2條、第3條及第14
    3條，主張其已因時效而取得所有權云云。按憲法第2條規定
    ：「中華民國之主權屬於國民全體。」第3條規定：「具中
    華民國國籍者為中華民國國民。」，均與本件無直接關係，
    而憲法第143條第1項規定：「中華民國領土內之土地屬於國
    民全體。人民依法取得之土地所有權，應受法律之保障與限
    制。」，是人民取得土地所有權，須依法取得，始受法律之
    保障與限制。又按民法第757條規定：「物權，除本法或其
    他法律有規定外，不得創設。」，而民法就已登記之不動產
    並無時效取得所有權之規定，故被告己○○自不得主張因時
    效而取得已登記土地之所有權。而系爭3筆土地既非被告己○○所有，自無徵收之問題。從而被告己○○所辯，均無可
    採。
四、按因時效而取得地上權登記請求權者，不過有此請求權而已
    ，在未依法登記為地上權人以前，仍不得據以對抗土地所有
    人而認其並非無權占有，經最高法院69年度第5次民事庭會
    議決議在案。至占有人因時效而取得地上權登記請求權者，
    以已具備時效取得之要件，向該管地政機關聲請為地上權登
    記，如經地政機關受理，則受訴法院即應就占有人是否具備
    時效取得地上權之要件，為實體上裁判，固經同院80年度第
    2次民事庭會議決議予以補充。惟後者旨在說明占有人如在
    土地所有人訴請拆屋還地之前，已主張具備時效取得之要件
    ，得請求登記為地上權人者，法院應就其是否具備時效取得
    地上權之要件，為實體上裁判。倘占有人係在土地所有人提
    起拆屋還地之訴後，始主張具備時效取得之要件，向地政機
    關聲請為地上權登記者，即無該決議之適用，最高法院86年
    度台上字第3140號判決可資參照。查被告卯○○既未舉證其
    有以地上權人意思占有系爭土地，復未能舉證已向地政機關
    聲請為地上權登記，依上揭說明，其所述為無理由。
五、按「遺產管理人之職務如左：…四、清償債權或交付遺贈物
    。五、有繼承人承認繼承或遺產歸屬國庫時，為遺產之移交
    。」，又「第一一七八條所定之期限屆滿，無繼承人承認繼
    承時，其遺產於清償債權並交付遺贈物後，如有賸餘，歸屬
    國庫，民法第1179條第1項第4、5款及第1185條分別定有明
    文。是如江雄之遺產，如不足清償本件不當得利之金額時，
    被告白河榮民之家亦僅以江雄之遺產為清償。如足以清償而
    仍有賸餘，則歸屬國庫而已，被告白河榮民之家請求原告不
    要請求不當得利，尚嫌無據。
六、再按無權占有他人土地，可能獲得相當於租金之利益為社
    會通常之觀念（參照最高法院61年台上字第1695號判例要旨
    ）。另利息、紅利、租金、贍養費、退職金及其他一年或不
    及一年之定期給付債權，其各期給付請求權，因5年間不行
    使消滅；消滅時效，自請求權可行使時起算，民法第126條
    、第128條分別定有明文。本件被告既未取得合法使用系爭
    土地之權利，則就其無權占有原告之土地，自或有相當於租
    金之不當得利，而本諸上開最高法院判例意旨及民法規定，
    相當於使用土地租金之不當得利之請求權消滅時效為5年，
    是原告主張被告占有系爭3筆土地，為無法律上原因而受有
    相當於租金之利益，致原告受有損害，而請求自89年6月1日
    起，至94年5月31日止5年不當得利，及自94年6月1日起至返
    還占有原告土地之日止之不當得利，即屬有據。惟原告主張
    應以系爭3筆土地申報地價年息10%計算相當於租金之不當得
    利云云。按土地法第105條、第97條第1項規定：「城市地方
    土地之租金，以不超過土地及其建築物申報總價年息10%為
    限」，本件仍應依土地法上開規定計算租金。又土地法施行
    法第25條規定，土地法第97條第1項所謂土地及建物之總價
    額，土地價額依法定地價，建築物價額依該管直轄市或縣市
    地政機關估定之價額。另依土地法第148條規定，土地所有
    權人依本法所申報之地價，為法定地價。是土地法第97條第
    1項所謂土地申報價額即指該土地之申報地價而言。經查系
    爭3筆土地於89年6月1日至92年12月31日之申報地價為4,100
    元，93年1月1日至94年5月31日之申報地價為4,000元，此有
    原告提出之地價證明書及土地登記第二類謄本在卷載明（詳
    本院卷一第16頁及第9頁），本院審酌系爭3筆土地北邊為聯
    勤彌陀營區大門外之土地，種植有刺植物，並臨彌陀路70巷
    ，可往西接彌陀路，更北邊則為住家；西邊為彌陀路70巷40
    弄之6公尺寬道路，道路對面則為慈濟分會及住家；南邊臨
    學府路約15公尺左右之道路，可往西接彌陀路，更南邊均為
    墓地；東邊為為上述營區，經濟並不繁榮等情，業據本院勘
    驗明確（本院卷一第113頁、262頁），並有照片14幀可佐（
    詳本院卷二第30至36頁）。是認土地租金以土地申報總價額
    年息3%計算為宜，原告請求依10%計算，本院認為過高，不
    予准許。故原告請求被告返還起訴前5年內之相當租金之不
    當得利，及自94年6月1日起至返還所占土地之日止之相當租
    金之不當得利分別為：
（一）被告己○○方面：
   1、被告己○○應給付89年6月1日起至94年5月31日止相當於
      租金之不當得利407,169元【計算式：668.86㎡×4100元/
      ㎡（89年6月1日至92年12月31日之申報地價）×3%×（3+
      7/12）+668.86㎡×4000元/㎡（93年1月1日至94年5月31
      日之申報地價）×3%×（1+2/5）＝407169】。
   2、94年6月1日起至返還原告土地之日止，按月給付之不當得
      利6,689元【計算式：668.86㎡×4000元/㎡×3%×1/12＝
      6689】。
（二）被告丁○○方面：
   1、被告丁○○應給付89年6月1日起至94年5月31日止相當於
      租金之不當得利76,094元【計算式：125㎡×4100元/㎡
      （89年6月1日至92年12月31日之申報地價）×3%×（3+7
      /12）+125㎡×4000元/㎡（93年1月1日至94年5月31日之
      申報地價）×3%×（1+2/5）＝76094】。
   2、94年6月1日起至返還原告土地之日止，按月給付之不當得
      利1,250元【計算式：125㎡×4000元/㎡×3%×1/12＝125
      0】。
（三）被告乙○○方面：
   1、被告乙○○應給付89年6月1日起至94年5月31日止相當於
      租金之不當得利32,169元【計算式：101㎡×4100元/㎡
      （89年6月1日至92年12月31日之申報地價）×3%×（3+7
      /12）+101㎡×4000元/㎡（93年1月1日至94年5月31日之
      申報地價）×3%×（1+2/5）＝32169】。
   2、94年6月1日起至返還原告土地之日止，按月給付之不當得
      利1,010元【計算式：101㎡×4000元/㎡×3%×1/12＝101
      0】。
（四）被告白河榮民之家方面：
   1、被告應給付89年6月1日起至94年5月31日止相當於租金之
      不當得利67,571元【計算式：111㎡×4100元/㎡（89年6
      月1日至92年12月31日之申報地價）×3%×（3+7/12）+11
      1㎡×4000元/㎡（93年1月1日至94年5月31日之申報地價
      ）×3%×（1+2/5）＝67571】。
   2、94年6月1日起至返還原告土地之日止，按月給付之不當得
      利1,110元【計算式：111㎡×4000元/㎡×3%×1/12＝111
      0】。
（五）被告陳黃秋鸞方面：
   1、被告陳黃秋鸞應給付89年6月1日起至94年5月31日止相當
      於租金之不當得利68,180元【計算式：112㎡×4100元/㎡
      （89年6月1日至92年12月31日之申報地價）×3%×（3+7/
      12）+112㎡×4000元/㎡（93年1月1日至94年5月31日之申
      報地價）×3%×（1+2/5）＝68180】。
   2、94年6月1日起至返還原告土地之日止，按月給付之不當得
      利1,120元【計算式：112㎡×4000元/㎡×3%×1/12＝112
      0】。
（六）被告卯○○方面：
   1、被告卯○○應給付89年6月1日起至94年5月31日止相當於
      租金之不當得利60,875元【計算式：100㎡×4100元/㎡（
      89年6月1日至92年12月31日之申報地價）×3%×（3+7/12
      ）+100㎡×4000元/㎡（93年1月1日至94年5月31日之申報
      地價）×3%×（1+2/5）＝60875】。
   2、94年6月1日起至返還原告土地之日止，按月給付之不當得
      利1,000元【計算式：100㎡×4000元/㎡×3%×1/12＝100
      0】。
七、綜上所述，原告本於所有權人之地位，依民法第767條及第1
    79條規定，請求如主文第1項至第12項所示，為有理由，應
    予准許。逾此範圍，為無理由，則予駁回。原告及被告均陳
    明願供擔保，請求准為假執行或免為假執行之宣告，經核就
    原告勝訴部分，並無不合，爰分別酌定相當之擔保金額，併
    宣告之；至原告敗訴部分，其假執行之聲請已失其所附，應
    予駁回。
伍、本件待證事實已臻明瞭，兩造其餘攻擊防禦方法及舉證，對
    判決之結果已不生影響，爰不一一詳為審酌，併此敘明。
陸、訴訟費用裁判之依據：民事訴訟法第79條、第85條第1項前
    段。
中    華    民    國    95    年    12    月    26    日
                  民事第二庭  法  官  張育彰
以上正本係照原本作成
如對本判決上訴須於判決送達後20日內向本院提出上訴狀
中    華    民    國    95    年    12    月    26    日
                              書記官


司法院資訊處製作；財團法人民間司法改革基金會備份。
